【裁判字號】    88,上,1289
【裁判日期】    890126
【裁判案由】    侵權行為損害賠償
【裁判全文】
臺灣高等法院民事判決                            八十八年度上字第一二八九號
      上  訴  人  丙○○
      訴訟代理人  涂茂昌
      被上訴  人  甲○○
                  乙○○
右當事人間請求侵權行為損害賠償事件，上訴人對於中華民國八十八年四月八日臺灣
板橋地方法院八十八年度交附民字第六號第一審判決提起上訴，本院判決如左：
    主    文
原判決關於命上訴人給付被上訴人甲○○超過新台幣捌拾萬肆仟零肆拾元及法定利息
，及命上訴人給付被上訴人乙○○超過新台幣陸拾萬零玖佰陸拾元及法定利息部分，
及該部分假執行之宣告，暨訴訟費用之裁判均廢棄。
右開廢棄部分，被上訴人在第一審之訴及其假執行之聲請均駁回。
其餘上訴駁回。
第一、二審訴訟費用由上訴人負擔四分之一，餘由被上訴人負擔。
    事    實
甲、上訴人方面：
壹、聲明：
  一、原判決廢棄。
  二、駁回被上訴人在第一審之訴。
貳、陳述：除與原判決記載相同者，茲引用之外，補稱：
  一、死者許家銘未達考照年齡駕駛重機車，應可確定違法，另GHR -102號車主甲○
      ○提供未達考照年齡之許家銘駕駛，有違規定，許家銘無機車駕照本來就不可
      騎用機車，甲○○提供機車卻推卸責任，稱其子無照駕駛是行政罰上處罰範圍
      ，而責任全推給合法持有駕照又依規定騎用機車的上訴人丙○○，請追究應有
      的刑事及民事責任。
  二、上訴人與家父於車禍事件後曾前往探視被上訴人，然被上訴人立即開口二百萬
      和解金，家父僅為一計程車司機，收入微薄，上訴人無此能力答應被上訴人要
      求，被上訴人卻糾眾辱罵毆打上訴人，致上訴人心生恐懼，又何來態度傲慢、
      行徑惡劣、不聞不問之情境，被上訴人為求取賠償金已到不擇手段、栽贓抹黑
      之行徑，而不求事實真相本末。
  三、又上訴人因另發現新證據，死者許家銘死因另有蹊蹺，故訴請再審，並獲八八
      年聲再字第十號案了解中：
    (一)證人楊孟翰的證詞：「當時在十字路口遇到紅燈，車子都停下來，等綠燈後，
      我們才開動，我的車子本來在丙○○後面，因為路口捷運施工有圍籬，車道縮
      減，丙○○的車子被檔住車開不快，才會被我超過‧‧‧」，在十字路口等候
      紅燈亮車才開動，車行十二點七公尺時發生碰撞，其車速頂多只是十餘公里，
      判決書中指稱上訴人以四十公里行駛，顯然有誤。
    (二)法醫相驗屍體證明書中並無撞擊點說明，死者許家銘因車禍致死卻無撞擊點，
      並且死後症狀有：十根手指頭「發黑」，休克、瞳孔散大、中樞神經衰竭，會
      導致這些死亡主因經常不是車禍碰撞所造成，法醫學也常有這類案例。
  四、原判決以不公正之證物來作為判決基礎，又於勘驗筆錄偽造不實證物，誣判上
      訴人丙○○有期徒刑八個月，賠償二百多萬，又不採用警員潘秋安所拍上訴人
      丙○○所騎用機車右後側保險桿掉落有擦撞痕跡相片之證據：
    (一)原判決法官在勘驗筆錄上指GHR102號機車左後側斜面有撞痕，與事實不符，請
      比對證物GHR102號機車相片左側及後方相片各一張可證明並無撞痕。又筆錄上
      指GBW488號機車右側護欄朝上處有一刮痕後側無擦撞痕跡，以上所指也與事實
      不符，有警員潘秋安在案發當天所拍上訴人機車相片一張及上訴人到新海派出
      所地下室所拍上訴人機車相片兩張，確實可證明上訴人機車右側後方保險桿掉
      落有撞痕。
    (二)上訴人接受測謊不通過，事後上訴人發現患有甲狀腺機能亢進，「持續兩年的
      間歇性心悸、心跳加速、休息性震顫」症狀，經由機器測試必呈現情緒波動之
      反映，依八十七年度交上字第五十四號判例意旨可知，對測謊結果的正確性尚
      無認為百分之百者，故尚不得以測謊結果直接作為刑事裁判之證據，且上訴人
      因患有中樞性甲狀腺機能亢進症狀，必須以「腦部外科手術」治療，倘若當被
      上訴人糾眾恐嚇、毆打上訴人時，不幸遇上訴人「病發」，中樞神經衰竭死亡
      ，請問被上訴人同意被冠上「殺人致死」的罪嗎？被上訴人家中不幸，上訴人
      感同身受，然而事件必有其真相，上訴人橫遭冤屈，自然是努力洗刷、爭取清
      白，絕非畏罪逃避刑責，不負責任。
  五、為此請求鈞院再審證據調查清楚，確實了解許家銘主要死因之後，並請准以暫
      停審判本案，等再審理清後再來審理本案。
乙、被上訴人方面：
壹、聲明：駁回上訴。
貳、陳述：除與原判決記載相同者，茲引用之外，補稱：
  一、上訴人所稱許家銘未領有執照，此乃行政罰上處分行為之範圍，非民事、刑事
      之責任案件。
  二、依案發現場警員所拍攝照片，及檢察官認定勘驗現場筆錄，均載該CHR-102號
      機車，確係由上訴人自左後方擦撞倒地所致。雖經上訴人丙○○一再抗辯，經
      原檢察官、法官、逕送縣、省交通審議委員會等單位鑑定二次，法官均已詳為
      認定上訴人確有過失而致人於死之事實，並依過失致人於死起訴判決應得罪責
      ，在案可稽。
  三、於偵審中，許家銘已死亡，其百口莫辯，上訴人屢為掩飾其罪責陳述不符合事
      實，其指摘、辯駁、說謊之事實、亦經承審法官慎重、細心的將被上訴人送法
      務部調查局，進行測謊二次，均證明上訴人說謊之嫌明確。今其所抗辯均於原
      審中詳為敘述，其所陳述均為推卸之詞，所提證據前於一、二審中業陳述表白
      ，顯然不足為受判決人有利之認定，偵審中亦詳細調查之證據，與刑事訴訟法
      第四百二十條之規定不相符合，有二十五年台抗字二九二號判例可稽。
  四、上訴人及其法定代理人於肇事後乃態度傲慢，行徑惡劣，至今不聞不問，上訴
      人家屬其請求暫停審判本案件，乃故意延滯訴訟之進行，且其犯罪成立，刑事
      案件亦經判決確定在案，事隔兩年纏訟，被上訴人所受喪子及訴累已精疲力竭
      ，且上訴人又一再對本人提出誣告之告訴，懇請審判長早日審結此案，給與被
      上訴人遲來之正義。
    理    由
一、被上訴人起訴主張：上訴人於民國（下同）八十六年十二月二十八日下午三時三
    十分許，騎乘ＧＢＷ─四八八號重型機車，沿台北縣板橋市○○路由華江橋往板
    橋火車站方向行駛，途經板橋市○○路、民生路三段交岔路口時，本應注意重型
    機車行駛在劃分快、慢車道之道路時，應依標誌或標線之規定行駛，及二車併行
    時之間隔、車前狀況，減速慢行，隨時採取必要之全安措施，其能注意竟疏未注
    意，適許家銘無照駕駛ＧＨＲ─一○二號重型機車，在其前方行駛，至該交岔路
    口，致上訴人以其機車之右前車輪護板追撞許家銘所駕駛之機車左後輪護板，使
    二車均人車倒地，致許家銘因中樞神經衰竭死亡，上訴人自應負侵權行為損害賠
    償責任，因而訴請上訴人應給付被上訴人甲○○殯葬費三十三萬七千八百元、扶
    養費一百二十六萬九千三百十元、非財產上之損害賠償一百五十萬元，應給付乙
    ○○扶養費一百四十三萬四千零五十六元，非財產上之損害賠償一百五十萬元等
    語。
    上訴人則以：當時其騎乘機車在前行駛，許家銘無照駕駛機車欲行左轉，突然自
    後追撞其機車，致二車均人車倒地，本件車禍係因許家銘無照駕車且突然違規左
    轉追撞其機車所致，其在前行駛並未超速，應無過失等語，資為抗辯。
二、被上訴人主張之右揭事實，業經台灣板橋地方法院檢察署檢察官以過失致死罪提
    起公訴，並經板橋地方法院以八十七年度交訴字第一七八號及本院以八十八年度
    交上易字第二四二號刑事判決，判處上訴人有期徒刑八月確定在案，有各該刑事
    判決附卷可稽，上訴人應負侵權行為之責任，堪予認定。上訴人雖辯稱：原判決
    法官在勘驗筆錄上指GHR102號機車左後側斜面有撞痕，與事實不符，請比對證物
    GHR102號機車相片左側及後方相片各一張，可證明並無撞痕。又筆錄上指GBW488
    號機車右側護欄朝上處有一刮痕，後側無擦撞痕跡，也與事實不符，有警員潘秋
    安在案發當天所拍上訴人機車相片一張及上訴人到新海派出所地下室所拍上訴人
    機車相片兩張，確實可證明上訴人機車右側後方保險桿掉落有撞痕云云，惟從上
    訴人所提出之照片（本院卷第四十一及四十二頁後所附照片）觀之，機車上已有
    厚厚一層灰塵，尚難從照片上清楚看出究竟有無撞痕，且上訴人主張其機車在前
    行駛，被害人之機車在後行駛一節，非但未能舉証以實其說，且與道路交通事故
    調查報告表所載不符，故縱認GBW488號機車後側有擦撞痕跡，亦為舊痕或為他人
    所擦撞，自難以推論該撞痕係遭被害人之機車所擦撞。上訴人復辯稱：因上訴人
    患有甲狀腺機能亢進，持續兩年的間歇性心悸、心跳加速、休息性震顫症狀，經
    由機器測試必呈現情緒波動之反應，所以上訴人接受測謊通不過，並非上訴人說
    謊云云，惟查甲狀腺機能亢進，是否會影響測謊之結果，並無証據足以証明，況
    測謊僅為辦案之輔助性參考，上訴人過失之認定並非全以測謊之結果為準，縱認
    上訴人通過測謊，並不表示上訴人即無過失，上訴人所辯皆無可採，堪認被上訴
    人之主張為真實。
三、按因故意或過失不法侵害他人之權利者，負損害賠償責任，民法第一百八十四條
    第一項前段定有明文。是被上訴人依侵權行為之規定請求上訴人損害賠償，自屬
    有據，惟被上訴人所主張之殯葬費、扶養費及精神慰藉金之數額，是否應予准許
    ，分述如下：
  (一)殯葬費部分：民法第一百九十二條第二項規定：「不法侵害他人致死者，對於支
    出殯葬費之人，亦應負損害賠償責任。」被上訴人甲○○主張其為被害人許家銘
    支出殯葬費三十三萬七千八百元部分，於其所提出之璟德殯儀禮品公司明細表（
    原審卷第九頁），其中毛巾五打一千五百元、十打五千元，乃屬對致贈奠儀之親
    友所回贈之物品，非喪禮所必需，非屬殯葬費，不應准許，其餘如遺體接運車資
    等合計三十三萬一千三百元，有被上訴人提出之收據一紙為證，查被害人係民國
    七十年二月五日年生，尚為學生，死亡時年為十六歲，有戶籍謄本在卷為憑，核
    被害人之身分，此部分殯葬費用支出均屬必要，應予准許，被上訴人甲○○在此
    範圍內之請求，為有理由，應予准許，逾此範圍之請求，則無理由，應予駁回。
  (二)扶養費部分：民法第一百九十二條第二項規定：「被害人對於第三人負有法定扶
    養義務者，加害人對於該第三人亦應負賠償責任。」再直系血親相互間互負扶養
    義務，負扶養義務者有數人而其親等同一時應各依其經濟能力分擔義務。觀之卷
    附戶籍謄本所載，被害人許家銘死亡時年齡為十六歲，被上訴人甲○○係四十五
    年四月一日生，於八十六年十二月二十八日許家銘死亡時，年齡為四十一歲；乙
    ○○係四十七年三月四日生，於許家銘死亡時，年齡為三十九歲，依被上訴人所
    提出內政部統計處編印之台灣地區簡易生命表，四十一歲男姓者平均餘命應為三
    十三點三六年；三十九歲之女性平均餘命為三十九點二六年，以被上訴人所主張
    自許家銘年滿二十歲起算扶養年限分別為二十九年、三十五年，依八十六年度綜
    合所得稅扶養親屬寬減額每人全年七萬二千元，依被上訴人所主張之第一年亦扣
    除中間利息之霍夫曼式算法，扣除中間利息核算扶養費結果，分別為一百二十六
    萬九千三百十元（72000×17.00000000＝0000000）；一百四十三萬四千零五十
    六元（72000×19.00000000＝0000000）。又被上訴人二人除許家銘外，尚有子
    女許小玲（六十六年四月三日生、已成年）、許曉菁（七十一年一月三十日生）
    、許嘉泰（七十二年三月四日生），有戶籍謄本乙紙在卷可憑，被上訴人子女間
    既未特別約定由其中一人或數人負擔撫養義務，依民法第一千一百十五條其四人
    既屬同一親等，自應由其四人平均分擔，是許家銘應分擔扶養費四分之一，即被
    上訴人甲○○部分為三十一萬七千三百二十八元（四捨五入）；被上訴人乙○○
    部分為三十五萬八千五百十四元，是上訴人應給付被上訴人甲○○三十一萬七千
    三百二十八元，上訴人應給付被上訴人乙○○三十五萬八千五百十四元，被上訴
    人二人在此範圍內之請求，為有理由，應予准許，逾此範圍之請求，則無理由，
    應予駁回。
  (三)精神慰藉金部分：民法第一百九十四條規定：「不法侵害他人死者，被害人之父
    、母、子、女及配偶，雖非財產上之損害，亦得請求賠償相當之金額。」被害人
    許家銘年僅十六歲，正值青春年華，而遭此橫禍，被上訴人二人精神上所受喪子
    之痛，不言可喻，上訴人自應賠償被上訴人因此所受之精神上損害，而上訴人自
    陳甫自大學畢業，現在服役中，尚未就職一事，亦為被上訴人所不否認，茲斟酌
    兩造之受教育程度、身分、社會地位、經濟狀況及被害人許家銘已在義峰食品有
    限公司打工等情，認上訴人應賠償被上訴人之精神慰藉金各在五十萬元之範圍，
    始為適當，應予准許，逾此部分之請求尚非有據，應予駁回。
四、按損害之發生或擴大，被害人與有過失者，法院得減輕賠償金額，或免除之，民
    法第二百十七條第一項定有明文。查本件被害人亦疏未注意該路口設有禁止左轉
    標誌，不得任意左轉，即貿然欲左轉進入民生路三段，致發生本件車禍，業據本
    院八十八年度交上易字第二四二號刑事判決認定屬實，是被害人為與有過失，本
    院審酌兩造之過失程度，認以被害人應負百分之三十過失責任，上訴人應負百分
    之七十過失責任為適當，是上訴人應負之損害賠償責任自應依此比例計算之。如
    上所述，被上訴人甲○○得向上訴人主張之損害賠償額為一百一十四萬八千六百
    二十八元，被上訴人乙○○得向上訴人主張之損害賠償額為八十五萬八千五百十
    四元，經過失相抵後，被上訴人甲○○得向上訴人請求之損害賠償額為八十萬四
    千零四十元，被上訴人乙○○得向上訴人請求之損害賠償額為六十萬零九百六十
    元，從而被上訴人二人依侵權行為之法則，請求上訴人各賠償被上訴人上開金額
    ，及自訴狀繕本送達翌日即八十七年十二月二十三日起至清償日止，按年息百分
    之五計算之利息，即有理由，應予准許，超過上述部分之請求，則為無理由，應
    予駁回。
五、原審漏未審酌被害人亦與有過失，就超過上開應准許部分，仍為被上訴人勝訴之
    判決，並為假執行之宣告，尚有未洽，上訴意旨就此部分指摘原判決不當，求予
    廢棄，為有理由，爰將原判決此部分廢棄改判如主文第二項所示。至於上開應准
    許部分，原審判命上訴人給付，並為假執行之宣告，核無違誤，上訴意旨，就此
    部分，仍執陳詞，指摘原判決不當，求予廢棄，為無理由，應駁回其上訴。
六、據上論結，本件上訴為一部有理由，一部無理由，依民事訴訟法第四百五十條、
    第四百四十九條第一項、第七十九條但書，判決如主文。
中      華      民      國    八十九    年      一      月    二十六    日
                              臺灣高等法院民事第九庭
                                  審判長法  官  吳  謙  仁
                                        法  官  蘇  瑞  華
                                        法  官  林  樹  埔
右正本係照原本作成。
如不服本判決，應於收受送達後二十日內向本院提出上訴書狀，其未表明上訴理由者
，並應於提出上訴後二十日內向本院補提理由書狀（均須按他造當事人之人數附繕本
）。
中      華      民      國    八十九    年      一      月    二十八    日
                                        書記官  林  初  枝


司法院資訊處製作；財團法人民間司法改革基金會備份。
